【裁判字號】    97,上易,110
【裁判日期】    970409
【裁判案由】    清償借款
【裁判全文】
臺灣高等法院民事判決                 97年度上易字第110號
上  訴  人  甲○○
被  上訴人  乙○○
訴訟代理人  景玉鳳律師
            楊珮琪律師
上列當事人間請求清償借款事件，上訴人對於中華民國96年12月
6日臺灣板橋地方法院96年度訴字第1007號第一審判決提起上訴
，本院於97年3月26日言詞辯論終結，判決如下：
    主      文
上訴駁回。
第二審訴訟費用由上訴人負擔。
    事實及理由
一、被上訴人起訴主張：上訴人於民國（下同）90年2 月間欲購
    買門牌號碼臺北縣板橋市○○街10巷123之3號房屋及坐落基
    地（下稱系爭不動產），向被上訴人借款新臺幣（下同）13
    0萬元，其中120萬元係被上訴人向訴外人葉順雄借票四紙，
    票款由被上訴人支付（50萬元以電匯方式給付葉先生，70萬
    元則以現金交付。），其餘10萬元則以現金代上訴人支付買
    賣價金。因上訴人表示要先償還60萬元，餘70萬元日後再慢
    慢清償，故將系爭不動產設定70萬元抵押權作為擔保。嗣上
    訴人將系爭不動產出售他人，要求被上訴人先塗銷抵押權，
    以利辦理所有權移轉登記，被上訴人基於信賴便先予塗銷，
    未料上訴人於95年8 月初將系爭不動產出售得款後，並未將
    款項返還被上訴人。爰本於借貸契約關係請求上訴人返還其
    中70萬元。求為判決：(一)上訴人應給付被上訴人70萬元，及
    自支付命令送達翌日（即95年10月25日）起至清償日止，按
    年息5%計算之利息；(二)被上訴人願供擔保，請准宣告假執行
    。
二、上訴人則以：90年3 月間上訴人因無錢購屋，長期租屋寄人
    籬下，被上訴人（即上訴人之五姑）得知後即來電告知願說
    服上訴人之二姑范吳玉瓊將其所有之系爭不動產以150 萬元
    出售予上訴人。惟上訴人擔心貸款金額過低，故聽從被上訴
    人之建議，將買賣價金提高為300萬元。嗣經銀行核貸170萬
    元全數匯入范吳玉瓊名下，多出20萬元，經上訴人屢催，才
    於90年10月9日、11月6日、12月28日及91年1月29日各匯5,0
    00元至上訴人帳戶外，餘款則未返還，上訴人並無向被上訴
    人借款以支付買賣價金之必要。至設定抵押權一事，乃多位
    姑姑要求上訴人不可於5 年內出售系爭不動產，並無借款事
    宜，至95年8 月左右，上訴人因財務上困難，而需出售系爭
    不動產以清償卡債，設定抵押權時間亦屆滿5 年，故被上訴
    人同意塗銷。惟肇於近年來不動產價格飆漲產生價差，被上
    訴人強索分紅25萬元，但上訴人賣屋乃為清償債務，故無法
    同意，兩造遂生爭執等語，資為抗辯。
三、原審判決上訴人應給付被上訴人70萬元，及自95年10月25日
    起至清償日止，按年息5%計算之利息。上訴人提起上訴，上
    訴聲明為：(一)原判決廢棄。(二)被上訴人在第一審之訴及假執
    行之聲請均駁回。被上訴人答辯聲明：上訴駁回。
四、本件不爭執事項：
  (一)原證一買賣契約書形式為真正。
  (二)系爭120 萬元支票背面經上訴人背書後，由出賣人范吳玉瓊
    之夫范吉明帳戶提示兌現。
  (三)被上訴人曾經因上訴人欲購買系爭不動產而交付10萬元現金
    予上訴人。
  (四)上訴人於：
    1.90年3 月30日取得系爭不動產所有權。
    2.90年3 月30日將系爭不動產設定第一順位（最高限額）抵
      押權予合作金庫銀行股份有限公司。
    3.90年8 月22日將系爭不動產設定一般抵押權（權利價值70
      萬元；存續期間自90年8月15日起至95年8月15日止）予被
      上訴人。嗣上訴人以欲出售系爭不動產為由，要求被上訴
      人塗銷前開抵押權設定。經被上訴人出具清償並同意塗銷
      抵押權證明予上訴人，而辦妥塗銷登記。
五、按當事人主張有利於己之事實者，就其事實有舉證之責任。
    當事人主張之事實，經他造於準備書狀內或言詞辯論時或在
    受命法官、受託法官前自認者，無庸舉證。民事訴訟法第27
    7條前段、第279條第1 項分別定有明文。查上訴人於原審96
    年6 月11日言詞辯論期日當庭自稱：「買賣房屋的10萬元是
    有拿現金給我，這10萬元是拿去繳增值稅，我有將10萬元還
    給他了。」，有該日言詞辯論筆錄在卷可稽（原審卷第35頁
    ），上訴人不爭執因購買系爭不動產被上訴人交付10萬元現
    金予伊，是被上訴人主張借款10萬元予上訴人乙節，為可認
    定之事實。上訴人辯稱已經清償10萬元云云，未據上訴人立
    證證明。從而，被上訴人主張依據借貸契約關係，請求上訴
    人清償10萬元，及加計法定遲延利息部分，為有理由。
六、按由原告就其主張此項事實，負舉證之責任，必須證明其為
    真實後，被告於其抗辯事實，始應負證明之責任，此為舉證
    責任分擔之原則（最高法院43年台上字第377 號判例要旨參
    照）。被上訴人主張其向訴外人葉順雄借票4紙120萬元借予
    上訴人代為支付買賣價金，為上訴人所否認，故應由被上訴
    人就借貸之意思表示合致及金錢或其他代替物之交付負舉證
    責任。經查：
  (一)上訴人向訴外人范吳玉瓊買受系爭不動產，簽有不動產買賣
    契約書，該契約書上記載買賣價金為300 萬元，有不動產買
    賣契約書附原法院95年度促字第69722 號卷宗可稽。證人范
    吳玉瓊即系爭不動產之出賣人證稱略以：伊賣房子給上訴人
    ，伊交代上訴人價金為300 萬元，再由上訴人和被上訴人說
    ，130 萬元為被上訴人借給上訴人，支票是入伊之夫范吉明
    的帳戶等語（原審卷第62至64頁）。有訴外人葉順雄簽發支
    票，金額分別為30萬元2 紙及40萬元、20萬元各乙紙，在卷
    可稽（原審卷第41至44頁），前開支票背面有上訴人之背書
    ，並存入系爭不動產出賣人范吳玉瓊之夫范吉明之帳戶內，
    有訴外人范吉明臺北縣板橋市農會存款憑條4 紙附卷可按（
    原審卷73至74頁）。由上開事證足認被上訴人借予上訴人12
    0萬元以支付系爭不動產之價金。
  (二)次查，兩造於90年8 月15日就系爭不動產申請抵押權登記，
    約定擔保權利總金額為70萬元整，有抵押權設定申請書乙份
    在卷可稽（原審卷第127至134頁）。徵諸抵押權係提供不動
    產供債權擔保之從權利性質，有債權存在而設定普通抵押權
    為常態事實，兩造間除本件借貸糾紛外，未為其他債權債務
    主張，是被上訴人主張因上訴人向其借款而設定抵押權等語
    ，可以採信。上訴人辯稱設定抵押權係因姑姑希望伊買受後
    5年內不要出售而設定抵押權云云，為不足採。
  (三)證人吳蘇玉雲即上訴人之母親證述略稱：被上訴人的三姐吳
    玉華打電話叫上訴人考慮買系爭不動產，150 萬元很便宜，
    會幫忙辦貸款云云。伊有陪同上訴人去看房子，被上訴人在
    現場說賣150 萬元，當時伊和上訴人說沒有錢買，被上訴人
    說會幫忙辦貸款，看房子時屋主也在，沒有說150 萬元要賣
    ，都是被上訴人說的，後來伊沒有參與，不知道兩造辦理的
    時候如何說等語（原審卷第116至118頁）。證人吳蘇玉雲之
    證言不能證明上訴人未向被上訴人借款，亦不能證明系爭不
    動產之價金為150 萬元，故不能據為有利於上訴人之認定。
    上訴人辯稱為向銀行申貸始擬定價金300萬元，未向被上訴
    人借貸等語，為不可採。
  (四)綜上，被上訴人主張其向訴外人葉順雄借票4紙120萬元借予
    上訴人代為支付買賣價金乙節，為可認定之事實。被上訴人
    依據借貸關係請求上訴人償還部分60萬元借款及加計法定遲
    延利息，為有理由。
七、查系爭不動產於95年7月7日辦理抵押權塗銷登記，係因被上
    訴人出具之抵押權塗銷同意書而為塗銷，有抵押權塗銷登記
    申請書乙份在卷可稽（原審卷第135至139頁），兩造不爭執
    。惟查，上訴人聲請傳訊證人謝秀英證稱略以：伊曾於被上
    訴人家中接到上訴人的電話，上訴人要伊轉告被上訴人當天
    下午與仲介直接開票15萬元，到地政事務所塗銷抵押權，伊
    有轉告給被上訴人，後來有幾次也是伊接到電話，上訴人說
    如果被上訴人不塗銷他會違約，他已經沒有錢、還要搬家，
    上訴人只是在電話裡希望被上訴人去塗銷，最後一次伊在被
    上訴人家裡，伊聽到被上訴人在電話中跟上訴人說可以先幫
    忙塗銷，但是房子賣掉後，要先給被上訴人錢，伊沒有聽到
    任何數額等語（原審卷第77至79頁）。前開證人證言不能證
    明上訴人所稱被上訴人藉其賣屋強索25萬元，故上訴人要求
    房屋仲介代為支付15萬元給被上訴人以順利塗銷等情為實在
    。又上訴人自始否認被上訴人借款債權之存在，亦稱無清償
    必要云云，故被上訴人出具之抵押權塗銷同意書上所勾選因
    清償而同意抵押權登記全部塗銷（原審卷第138 頁），不能
    據為上訴人已經清償之有利認定。另上訴人辯稱上訴人於90
    年10月9日、11月6日、12月28日、91年1月29日各匯5,000元
    至上訴人帳戶等情，係銀行核貸170 萬元多出20萬元而返還
    上訴人等語，不能為上訴人未向被上訴人借貸之有利認定。
八、被上訴人確有借貸130 萬元予上訴人，被上訴人主張依據借
    貸關係請求上訴人給付其中70萬元，及自支付命令送達翌日
    ，即95年10月25日起至清償日止，按年息5%計算之利息，為
    有理由，應予准許。
九、綜上所述，被上訴人本於借貸之法律關係，請求上訴人給付
    70萬元本息，為有理由，應予准許。是則原審判命上訴人如
    數給付，於法並無不合。上訴意旨指摘原判決不當，求予廢
    棄改判，為無理由，應予駁回。
十、本件事證已臻明確，兩造其餘攻擊防禦方法及未經援用之舉
    證，經審酌核與本件判決結果不生影響，不再逐一論述，附
    此敘明。上訴人聲請向仲介工會調查90年間系爭不動產附近
    之市場行情，稱伊不可能以高於市場行情之價格購買系爭不
    動產等語，無礙於本院之認定，無調查之必要，併此說明。
十一、據上論結，本件上訴為無理由，依民事訴訟法第449條第1
      項、第78條，判決如主文。
中    華    民    國    97    年    4     月    9     日
                    民事第二庭
                        審判長法  官  吳謙仁
                              法  官  蘇瑞華
                              法  官  李瓊蔭
正本係照原本作成。
不得上訴。
中    華    民    國    97    年    4     月    10    日
                              書記官  王才生


司法院資訊處製作；財團法人民間司法改革基金會備份。
